【裁判字號】    89,訴,36
【裁判日期】    890530
【裁判案由】    常業重利
【裁判全文】
臺灣臺北地方法院刑事判決                          八十九年度訴字第三六號
    公  訴  人  台灣台北地方法院檢察署檢察官
    被      告  甲○○
    選任辯護人  許裕明
右列被告因重利案件，經檢察官提起公訴（八十八年度偵字第一一一一七號），本院
判決如左：
    主      文
甲○○連續乘他人急迫，貸以金錢，而取得與原本顯不相當之重利，處有期徒刑肆月
，如易科罰金以參佰元折算壹日。扣案甲○○親書利息計算之文字貳紙均沒收。
    事      實
一、緣乙○○因向經營地下錢莊之不詳姓名年籍之成年男子借款，無力償還本息，急
    迫之際，於民國（下同）八十六年十二月底，經友人朱文成介紹轉向甲○○借款
    ；甲○○明知乙○○財務拮据，向地下錢莊借貸無力償還，急需資金周轉之際，
    基於取得與原本顯不相當重利之概括犯意，自八十六年十二月廿三日起至八十八
    年二月間止，連續貸予乙○○七萬元至十五萬元不等之金額，其利息計算，剛開
    始每借新台幣（下同）一萬元，一天利息八十元（即月息廿四分）；熟識後，每
    借一萬元，一天利息六十五元（即月息十九分半）；嗣於八十八年五月十一日廿
    一時許，甲○○在台北市○○街○段六號名邑咖啡廳，欲向乙○○收取剩餘本金
    十七萬元及利息三萬三千一百五十元（88.4.16起至88.5.15止共三十日、每日利
    息六十五元），為警當場查獲，並在甲○○身上扣得乙○○開立之支票七紙及鄭
    某親書之利息計算之文字一紙；隨後，於八十八年五月十二日上午十一時三十分
    許，警方持柯宜汾檢察官開立之搜索票，至台北縣永和市○○路一二六巷廿三弄
    十號五樓甲○○住處搜索，扣得乙○○開給甲○○之切結書二紙及鄭某親書之利
    息計算之文字一紙
二、案經乙○○訴由台灣台北地方法院檢察署檢察官偵查起訴。
    理      由
一、訊之被告甲○○坦承自八十六年十二月二十三日起，曾陸續借款予乙○○，每次
    金額七萬元至十五萬元不等，惟矢口否認右揭重利之犯行，辯稱：一萬元，一個
    月利息僅收三百元，且無乘羅女急迫之際貸予金錢云云。然本院查：
    （一）被告甲○○明知乙○○向地下錢莊借貸無力償還，急迫之際，自八十六年
          十二月廿三日起，連續貸予數目不等之金額（其利息計算，剛開始每借一
          萬元，一天利息八十元；熟識後，每借一萬元，一天利息六十五元），業
          據告訴人乙○○於本院調查時指訴甚詳。
    （二）於八十八年五月十一日廿一時許，甲○○在台北市○○街○段六號名邑咖
          啡廳，欲向乙○○收取剩餘本金十七萬元及利息三萬三千一百五十元（88
          .4.16起至88.5.15止共三十日、每日利息六十五元），為警在甲○○身上
          扣得乙○○開立之支票七紙及鄭某親書之利息計算之文字一紙；嗣於八十
          八年五月十二日上午十一時三十分許，警方持柯宜汾檢察官開立之搜索票
          ，至台北縣永和市○○路一二六巷廿三弄十號五樓甲○○住處搜索，扣得
          乙○○開給甲○○之切結書二紙及鄭某親書之利息計算之文字一紙；本院
          依上開扣案鄭某親書之利息計算之文字二紙核算，乙○○尚未清償之本金
          十七萬元，被告每萬元每日均以六十五元計算利息；且扣案乙○○開給鄭
          梅生之切結書二紙，乙○○亦表明尚有十七萬元未還。
          綜上，本件被告重利犯行事證明確，渠上開所辯均係屬卸責之詞，不足採
          信，渠重利犯行堪以認定，應依法論科。
二、按普通重利罪以特定人為貸放對象，而常業重利罪則以一般人為貸放對象；本件
    被告甲○○乘乙○○急迫之際貸與金錢，取得與原本顯不相當之重利，渠貸放對
    象僅乙○○一人；核被告所為，係犯刑法第三百四十四條之普通重利罪；公訴人
    認其係犯刑法第三百四十五條之常業重利罪，尚有未洽，起訴法條應予變更；被
    告先後多次重利犯行，時間密接，所犯構成要件相同，顯係基於概括犯意，應依
    連續犯論處，並加重其刑。爰審酌被告犯罪之動機，其取得之利率，及其犯罪之
    手段、對社會之危害程度，暨犯罪後仍未坦承犯行等一切情狀，量處如主文所示
    之刑，並諭知易科罰金之折算標準。扣案甲○○親書利息計算之文字二紙，屬被
    告所有，且供犯罪所用之物，爰併依法宣告沒收。另扣案切結書二紙及支票七紙
    ，雖屬被告所有，惟該切結書及本票均為擔保其債權之用，尚非直接以之取得重
    利，爰不宣告沒收。
三、有關被告乘乙○○急迫之際，自八十六年十二月二十三日起至同年月三十一日止
    ，以每借一萬元，每日收取八十元之高利，涉有連續重利之犯行，雖未經檢察官
    提起公訴，然此與已起訴部分具有連續犯之裁判上一罪關係，而為起訴效力所及
    ，本院應併予審究。
四、（一）公訴意旨另以：被告甲○○自八十八年三月間起至同年五月止，乘乙○○
          急迫之際，以簽發同額之支票、本票，以每借一萬元，每日收取八十元或
          六十五元之高利，因認被告尚涉有刑法第三百四十五條常業重利之罪嫌。
    （二）按犯罪事實應依證據認定之，無證據不得推定其犯罪事實；不能證明被告
          犯罪者，應諭知無罪之判決，刑事訴訟法第一百五十四條、第三百零一條
          第一項分別定有明文。又事實之認定，應憑證據，如未能發現相當證據，
          或證據不足以證明，自不能以推測或擬制之方法，為裁判基礎（最高法院
          四十年台上字第八六號判例參照）。次按，刑法上所謂常業犯，指反覆以
          同種類行為為目的之社會活動之職業性犯罪而言。
    （三）訊據被告堅詞否認從事地下錢莊業務；本院查被告所貸放之對象僅為羅梅
          蘭一人，並無其他受害人出面告訴，且台北市政府警察局刑警大隊，於八
          十八年五月十二日上午十一時三十分許，持柯宜汾檢察官所開立之搜索票
          ，至台北縣永和市○○路一二六巷廿三弄十號五樓甲○○住處搜索時，亦
          僅查獲與乙○○借貸有關之文件，別無其他被害人之資料，是尚難證明被
          告有反覆同種類行為為目的之社會活動之職業性犯罪；第查被告借款予羅
          梅蘭，未償還之十七萬元本金，利息算至八十八年五月間，僅表示乙○○
          尚有本利未償還，並非表示至八十八年五月間，被告尚有借款予乙○○之
          事實；此外復查無其他積極證據，足認被告有以之為常業之犯意，此部分
          犯罪尚屬不能證明；惟按常業犯，係以犯罪為生，其本質以實施同一犯罪
          之意，反覆為之而成立，縱有多數行為之實行，亦不生數罪併罰問題；是
          公訴人指訴常業重利部分與前述論罪部分，屬包括的一罪，爰不另為無罪
          之諭知。
據上論斷，應依刑事訴訟法第二百九十九條第一項前段、第三百條，刑法第五十六條
、第三百四十四條、第四十一條、第三十八條第一項第二款，罰金罰鍰提高標準條例
第一條前段、第二條，判決如主文。
本案經檢察官蘇怡文到庭執行職務
中      華      民      國      八十九      年    五    月    三十      日
                                      臺灣臺北地方法院刑事第六庭
                                          法  官  梁  耀  鑌
右正本證明與原本無異。
如不服本判決，應於判決送達後十日內，向本院提出上訴狀。
                                          書記官  呂  淑  芳
中    華    民    國  八十九      年    五     月      三十一       日
附錄本案論罪科刑法條全文
刑法第三百四十四條
乘他人急迫、輕率或無經驗，貸以金錢或其他物品，而取得與原本顯不相當之重利者
，處一年以下有期徒刑、拘役或科或併科一千元以下罰金。


司法院資訊處製作；財團法人民間司法改革基金會備份。
